臺灣雲林地方法院民事判決
111年度訴字第314號
原      告  沈士閔  

被      告  蔡佳蕙  

上列當事人間請求分割共有物事件，本院於民國111年8月15日言
詞辯論終結，判決如下：
    主  文
兩造共有坐落雲林縣○○鄉○○段○○○地號土地准予變價分割，所得
價金由兩造按原應有部分比例分配。
訴訟費用由兩造按原應有部分比例負擔。
    事實及理由
壹、程序方面：
    被告經合法通知，未於言詞辯論期日到場，核無民事訴訟法
    第386 條所列各款情形，爰依原告之聲請，由其一造辯論而
    為判決。
貳、實體方面：
一、原告主張：坐落雲林縣○○鄉○○段000地號、面積1215平方公
    尺土地（下稱系爭土地）為原告與被告共有，兩造應有部分
    均為二分之一，系爭土地並無不能分割之約定，亦無法律限
    制分割之規定，因共有人間不能達成分割協議，為求土地之
    充分利用，為此請求裁判分割。又系爭土地現為空地，雜草
    叢生，土地東邊及南邊臨接道路，倘以原物分割，將不利農
    作，為此請求准予變價分割等語。
二、被告雖未於言詞辯論期日到庭，惟據其先前到庭所為陳述則
    以：不同意變價分割，請求原物分割等語，資為抗辯。
三、兩造不爭執之事實：
  ㈠系爭土地為兩造共有，原告及被告應有部分均為二分之一。
  ㈡系爭土地為特定農業區之農牧用地，原告於110年間因信託取
    得系爭土地應有部分二分之一，被告於104年間因贈與取得
    系爭土地應有部分二分之一。
四、得心證之理由：
　　本件之爭點在於系爭土地依法得否原物分割？原告請求變價
    分割系爭土地，有無理由？
　㈠按各共有人得隨時請求分割共有物，但因物之使用目的不能
    分割或契約訂有不分割之期限，不在此限。共有物之分割，
    依共有人協議之方法行之。分割之方法，不能協議決定者，
    法院得因任何共有人之聲請，於原物分配顯有困難時，得變
    賣共有物，以價金分配於各共有人，民法第823 條第1 項及
    第824 條第1 項、第2 項第2 款分別定有明文。原告主張系
    爭土地為原告與被告共有，兩造應有部分均為二分之一，兩
    造就系爭土地無法以協議方式分割，且就系爭土地並無訂定
    不分割之期限，系爭土地依其使用目的亦非不能分割等情，
    業據原告提出土地登記謄本為證，並為被告所不爭執，原告
    之主張自堪信為真實。則原告請求裁判分割系爭土地，洵屬
    有據，應予准許。
  ㈡次按，共有物之分割，依共有人協議之方法行之。分割之方
    法不能協議決定者，法院得因任何共有人之請求，命為下列
    之分配：一、以原物分配於各共有人。但各共有人均受原物
    之分配顯有困難者，得將原物分配於部分共有人。二、原物
    分配顯有困難時，得變賣共有物，以價金分配於各共有人；
    或以原物之一部分分配於各共有人，他部分變賣，以價金分
    配於各共有人，民法第824 條第1 項、第2 項分別定有明文
    。次按，農業發展條例第16條第1項本文規定，除有但書各
    款情形者，每宗耕地分割後每人所有面積未達0.25公頃者，
    不得分割。經查，系爭土地為農牧用地，使用分區為特定農
    業區，面積1215平方公尺，原告係於民國110年9月7日因信
    託而取得系爭土地之應有部分，被告係於104年6月18日因贈
    與而取得系爭土地之應有部分，有土地登記謄本在卷可佐，
    依農業發展條例第16條第1 項之反面解釋，不得為原物分割
    。經本院函詢雲林縣北港事務所系爭土地得否原物分割，雲
    林縣北港地政事務所函覆稱：系爭土地為特定農業區農牧用
    地，蔡佳蕙於104年因贈與取得，沈士閔於110年因信託取得
    ，均為農業發展條例施行後持有，無農業發展條例第16條得
    分割規定之適用，有雲林縣北港地政事務所111年5月25日北
    地四字第1110003051號函文1紙在卷可參。顯見系爭土地依
    法不得為原物分割。
　㈢惟農業發展條例第16條所定土地不得分割，係為防止耕地細
    分而設，並非不許耕地共有人以原物分配以外之方法以消滅
    其共有關係，非屬民法第823 條第1 項所定「除法令別有規
    定」之法令，僅係對分割方法之限制，而將共有耕地整筆變
    賣，以價金分配於共有人，並不發生耕地細分之情形，自不
    在上開法條限制之列（臺灣高等法院暨所屬法院106 年法律
    座談會民事類提案第8 號審查意見參照）。本院審酌系爭土
    地依農業發展條例第16條第1項規定雖無法原物分割，但變
    價分割並不在限制之列，原告主張變價分割系爭土地，雖未
    經被告同意，惟如以變賣共有物方式為分割時，依民法第82
    4 條第7 項規定，除買受人為共有人外，共有人仍有依相同
    條件優先承買之權，是兩造如認經由公開拍賣程序所拍定之
    價格，係合理可接受之價格，亦得經由優先承買權之行使，
    取得系爭土地之全部，是本院認為以變賣系爭土地，由原告
    與被告按應有部分之比例分配價金之分割方法分割，較為適
    當。
  ㈣本院審酌原告與被告之意願、土地整體之利用價值，並兼顧
    土地使用現狀及共有人間共有價值平等均衡原則，認系爭土
    地之分割方法以變價分割為宜，將系爭土地變賣所得價金，
    由兩造按應有部分比例分配，較為妥適。從而，原告起訴請
    求准予將兩造共有之系爭土地變賣，所得價金按兩造原應有
    部分比例分配，為有理由，應予准許。
  ㈤又共有人自共有物分割之效力發生時起，取得分得部分之所
    有權；應有部分有抵押權或質權者，其權利不因共有物之分
    割而受影響，但權利人經共有人告知訴訟而未參加者，其權
    利移存於抵押人或出質人所分得之部分。又前項但書情形，
    於以價金分配或以金錢補償者，準用第881 條第1 項、第2
    項或第899 條第1 項規定，此為民法第824 條之1 第2 項第
    3 款、第3 項所明定。經查，原告於系爭土地之應有部分，
    前經設定抵押權予訴外人陳坤煌，惟陳坤煌經訴訟告知，迄
    未聲明參加訴訟，依上規定，其抵押權應移存於抵押物變賣
    後之價金，並依民法第881 條第2 項之規定，抵押權人陳坤
    煌對抵押人所得行使之價金分配請求權，有權利質權存在，
    附此敘明。
  ㈥末按分割共有物事件本質上並無訟爭性，兩造本可互換地位
    ，由任一共有人起訴請求分割，均無不可，且兩造均因本件
    裁判分割均蒙其利，由敗訴當事人負擔訴訟費用顯失公平，
    故本院認於裁判分割共有物訴訟，於法院准予分割，原告之
    訴為有理由時，仍應由兩造分別依系爭土地應有部分比例分
    擔訴訟費用較符合公平原則，附此敘明。
五、訴訟費用負擔之依據：民事訴訟法第80條之1 。
中　　華　　民　　國　　111 　年　　8 　　月　　31　　日
                  民事第二庭    法  官  冷明珍
以上正本係照原本作成。
如對本判決上訴，須於判決送達後20日內向本院提出上訴狀。如
委任律師提起上訴者，應一併繳納上訴審裁判費。
中　　華　　民　　國　　111 　年　　8 　　月　　31　　日
                                書記官　黃佑怡